【裁判字號】    97,交聲,686
【裁判日期】    970422
【裁判案由】    違反道路交通管理處罰條例聲明異議
【裁判全文】
臺灣臺北地方法院交通事件裁定         97年度交聲字第686號
原處分機關  臺北市交通事件裁決所
異議人即
受處分人    甲○○
上列異議人即受處分人因違反道路交通管理處罰條例案件，對於
臺北市交通事件裁決所於民國九十七年三月十四日所為之北市裁
二字第裁二二—Ｃ00000000號處分，聲明異議，本院裁
定如下：
    主  文
臺北市交通事件裁決所九十七年三月十四日北市裁二字第裁二二
—Ｃ00000000號處分撤銷，甲○○不罰。
    理  由
一、按法院受理交通事件，準用刑事訴訟法之規定，道路交通管
    理處罰條例第八十九條前段定有明文；而犯罪事實應依證據
    認定之，無證據不得認定其犯罪事實，不能證明被告犯罪或
    其行為不罰者應諭知無罪之判決，為刑事訴訟法第一百五十
    四條第二項、第三百零一條第一項所明定。從而，法院於審
    理行為人違反「道路交通管理處罰條例」案件，當踐行完畢
    調查證據之程序後，為事實之認定時，如就原處分機關所據
    以認定行為人違規事實之證據，仍有合理之訴訟上懷疑，其
    證明力不能證明行為人確有該當於道路交通管理處罰條例各
    該處罰條文之構成要件事實時，且又無其他證據足以證明行
    為人有違規行為時，應依訴訟上之「待證事實倘有懷疑，則
    從被告之利益作解釋」（in dubi opro reo）之證據法則，
    作對受處分人有利之認定。再按行政罰因以行政義務之違反
    ，為其可罰性之依據，而於責任要件上無刑事制裁法以處罰
    故意犯為原則、處罰過失犯為例外理論之適用，亦未設類似
    刑法關於過失犯之處罰，以法律有明文規定者為限之法文，
    惟此非謂行政罰不以有責性為主觀要件，蓋其處罰仍帶有對
    於違反行政義務之不法行為加以非難、制裁之內涵，自以行
    為人之行為出於故意或過失為必要。司法院大法官會議釋字
    第二七五號解釋文：「人民違反法律上之義務而應受行政罰
    之行為，法律無特別規定時，雖不以出於故意為必要，仍須
    以過失為其責任條件。但應受行政罰之行為，僅須違反禁止
    規定或作為義務，而不以發生損害或危險為其要件者，推定
    為有過失，於行為人不能舉證證明自己無過失時，即應受處
    罰。」，即宣示相同意旨，可資參照。
二、本件異議人即受處分人甲○○於九十六年十一月二日十七時
    三十分許，駕駛車牌號碼：九七九七—ＥＫ號自用小客車沿
    臺北縣三重市○○街東往西方向內側車道行駛，欲右轉三民
    街九七巷時，不先駛入外側車道，即右轉三民街九七巷，經
    員警到場舉發，認異議人駕駛車輛有違反道路交通管理處罰
    條例第四十八條第一項第四款規定「在多車道右轉彎時，不
    先駛入外側車道」之違規行為，以臺北縣政府警察局北縣警
    交字第Ｃ00000000號舉發違反道路交通管理事件通
    知單而為舉發，指定應於九十六年十二月十九日到案，嗣異
    議人於九十六年十二月十八日以交通違規案件陳述書提出申
    訴，由原處分機關函請舉發單位調查結果，認異議人有「在
    多車道右轉彎時，不先駛入外側車道」之違規行為，原處分
    機關乃依道路交通處罰條例第四十八條第一項第四款之規定
    ，於九十七年三月四日以北市裁二字第裁２２—Ｃ0000
    0000號舉發違反道路交通管理事件裁決書裁處異議人罰
    鍰新臺幣（下同）六百元，異議人於九十七年三月十四日收
    受該裁決書，於九十七年三月十四日以刑事聲明異議狀聲明
    異議等情，有刑事聲明異議狀（見本院卷第三至五頁）、臺
    北縣政府警察局北縣警交字第Ｃ00000000號舉發違
    反道路交通管理事件通知單（見本院卷第六頁）、臺北市交
    通事件裁決所北市裁二字第裁２２—Ｃ00000000號
    舉發違反道路交通管理事件裁決書（見本院卷第七頁）及交
    通違規案件陳述書（見本院卷第十頁）等資料附卷足證。
三、異議意旨略以：異議人於九十六年十一月二日十七時三十分
    許，駕駛車牌號碼：九七九七—ＥＫ號自用小客車沿臺北縣
    三重市○○街東往西方向內側車道行駛，確實未駛入外側車
    道，自內側車道逕行右轉進入三民街九七巷，惟查，當時三
    民街外側車道停放多輛機車及計程車，且有攤販設攤及店家
    擺置活動廣告招牌，三民街九七巷口尚且有一部白色自用小
    客車違規停放，致異議人所駕駛車輛無法由外側車道右轉進
    入九七巷，只好由內側車道右轉駛入，異議人並無可歸責原
    因，原處分顯有違誤，請求撤銷原處分等語。
四、本件異議人固坦承於九十六年十一月二日十七時三十分許，
    駕駛車牌號碼：九七九七—ＥＫ號自用小客車沿臺北縣三重
    市○○街東往西方向內側車道行駛，欲右轉三民街九七巷時
    ，未先駛入外側車道，即自內側車道逕行右轉等情，惟查，
    依臺北縣政府警察局三重分局道路交通事故調查卷宗所附道
    路交通事故現場圖（見本院卷第二二頁）及現場照片（見本
    院卷第二七、三十、三一頁）顯示，異議人右轉三民街九七
    巷當時，三民街東往西外側車道確有多輛汽車違規佔用，並
    有攤販違規擺置大型廣告燈箱於外側車道路面，而九七巷口
    亦有一部車號五Ｃ—○二四一號自用小客車違規停放，該車
    輛約七十公分車身甚且突出至三民街東往西外側車道，致異
    議人無法由外側車道右轉駛入九七巷，從而異議人逕行由內
    側車道右轉駛入九七巷，難認其主觀上有何違規右轉之故意
    或過失，參以臺北縣政府警察局經審查現場照片後，亦認該
    路口確實有店家廣告招牌及違規車輛停放，致異議人無法先
    行駛入外側車道右轉彎，建請撤銷該局第Ｃ0000000
    0號舉發違反道路交通管理事件通知單，有臺北縣政府警察
    局九十七年二月二十一日北縣警交字第○九七○○二○四二
    九號函在卷足憑（見本院卷第十四頁）綜上，實難認異議人
    就上開違規事實之發生，有何故意或過失可言，揆諸前開說
    明及大法官會議解釋意旨，自不應處罰異議人。
五、綜上所述，上開違規情事顯非可歸責於異議人，原處分機關
    猶遽以處罰異議人，實嫌無據。原處分機關裁罰與法既有未
    合，自應由本院將原處分機關上開處分全部撤銷，並諭知異
    議人不罰，以資適法。
據上論斷，應依道路交通案件處理辦法第二十條前段，裁定如主
文。
中    華    民    國    97    年    4     月    22    日
                        交通法庭法  官  李家慧
以上正本證明與原本無異
如不服本裁定應於送達後5日內向本院提出抗告狀
                                書記官  鄭淑丰
中    華    民    國    97    年    4     月    22    日


司法院資訊處製作；財團法人民間司法改革基金會備份。
